【裁判字號】    89,上易,946
【裁判日期】    890718
【裁判案由】    違反著作權法
【裁判全文】
臺灣高等法院高雄分院刑事判決                    八十九年度上易字第九四六號
    上  訴  人  乙○○
    即  被  告
    選任辯護人  蕭家正
右上訴人因違反著作權法案件，不服臺灣澎湖地方法院八十八年度易字第一二八號中
華民國八十九年五月十七日第一審判決（起訴案號：臺灣澎湖地方法院檢察署八十八
年度偵字第六０七號），提起上訴，本院判決如左：
    主  文
上訴駁回。
乙○○緩刑參年
    事  實
一、乙○○係澎湖縣馬甲市○○里○○路十三號正大視聽社負責人，明知「新羔羊醫
    生」、「威而鋼之雄霸天下」、「十六億港幣大綁架」及「香港第一凶宅」等四
    部ＶＣＤ為德寶國際股份有限甲司（以下簡稱德寶甲司）享有視聽著作權之著作
    物，未經德寶甲司之授權同意，不得擅自出租予他人觀賞，竟基於概括犯意，自
    民國八十八年九月間某日起，將其向高雄市祥鳳鐳射企業有限甲司（以下簡稱祥
    鳳甲司）以每片新台幣（以下同）三百五十元價格購入之前開四片ＶＣＤ，未經
    德寶甲司同意，以每片四十元之代價出租予不特定之顧客觀賞，侵害德寶甲司之
    視聽著作權。嗣於同年十月二十日十五時三十分許，為警查獲，並扣得前開「新
    羔羊醫生」、「威而鋼之雄霸天下」、「十六億港幣大綁架」及「香港第一凶宅
    」等四片ＶＣＤ。
二、案經德寶甲司訴由澎湖縣警察局馬甲分局報請臺灣澎湖地方法院檢察署檢察官偵
    查起訴。
    理  由
一、訊據上訴人即被告乙○○固不諱言於前揭時、地出租屬告訴人德寶甲司享有視聽
    著作權之「新羔羊醫生」、「威而鋼之雄霸天下」、「十六億港幣大綁架」及「
    香港第一凶宅」等四片ＶＣＤ予不特定顧客觀看之事實，惟矢口否認有何違反著
    作權法之犯行，辯稱：前開四片ＶＣＤ係其以每片三百五十元之代價向祥鳳甲司
    所購得，屬有合法版權之ＶＣＤ，非盜版片，其係合法著作重製物之所有人，自
    得出租該重製物云云。惟查：
（一）前開「新羔羊醫生」、「威而鋼之雄霸天下」、「十六億港幣大綁架」及「香
      港第一凶宅」等四部ＶＣＤ係德寶甲司享有視聽著作權之影音光碟，業經告訴
      代理人段國榮、卓意青分別於警訊或偵審中指訴甚詳，復有行政院新聞局錄影
      節目審查合格證明書、版權證明書各四紙附卷可稽。
（二）查著作權法第二十二條至第二十九條之規定係列舉著作人之著作財產權種類，
      著作財產權人得依同法第三十六條規定將其著作財產權之全部或一部讓與他人
      或與他人共有，亦得依同法第三十七條第一項規定將上開著作財產權授權他人
      利用其著作，其授權利用之地域、時間、內容、利用方法或其他事項，依當事
      人之約定，其不明之部份，推定為未授權。同條第二項亦規定：前項被授權人
      非經著作財產權人同意，不得將其被授與之權利再授權第三人利用，故該條第
      二項係關於著作財產權再授權利用之規定，而著作權法第六十條則為著作財產
      權之限制，係由舊著作權法第二十八條第三項修正移列，其立法意旨在謀著作
      財產權與著作重製物所有權之平衡，以適當限制著作權人之出租權，故依著作
      權法第六十條規定，除錄音及電腦程式著作之重製物外，合法著作重製物之所
      有人，得出租該重製物，不受著作權法第二十九條所規定著作人專有出租其著
      作之權利之限制；又因合法著作重製物所有人之出借或出售著作重製物，乃屬
      其所有權之行使，本不待規定，且與著作財產權無關，故於民國八十一年修正
      時，乃將著作權法第二十八條第三項所定合法重製物之出借權及出售權加以刪
      除，以求條文簡潔，非謂著作財產權人享有重製物所有權時，反不能將該重製
      物出售或出借，如著作財產權人享有著作重製物所有權時，自得行使其所有權
      ，即出借或出售著作重製物，僅原著作人將其著作重製物出售後，法定保護權
      利即已耗盡，此即第一次銷售理論（耗盡原則）。從而，如以購買、受讓或其
      他方式合法取得錄音及電腦程式著作以外之重製物所有權時，即可依著作權法
      第六十條規定將其出租，此觀上開法條及其立法意旨固明；惟此乃以著作財產
      權人取得著作物所有權時，始得行使其所有權而出借或出售著作重製物。
（三）而目前錄影帶或影音光碟甲司均已採只授權出租，而不出售錄影帶或影音光碟
      所有權政策，易言之，將原先發行之正版錄影帶或影音光碟，一律改為授權出
      租契約，凡簽約加盟店均須簽立授權出租契約，此可由本件告訴人所提出之德
      寶甲司與訴外人宏昌影視所簽定之影音光碟ＶＣＤ授權出租合約書第八條約定
      ：「甲方（德寶甲司）依本約所授予之影音光碟ＶＣＤ及海報，僅供乙方（即
      宏昌影視）於本約所指定之營業店址出租予第三人在家庭觀賞，其所有權歸屬
      甲方所有，乙方不得甲開播送、甲開上映、複製、互易、轉讓、販售、改作或
      以其他方法侵害甲方權利。」等語可知。故由發行甲司即著作財產權人供給正
      版錄影帶或影音光碟予一般簽約加盟影視社，兩者間僅存有授權出租契約之法
      律關係，殊無獲得發行甲司出售正版錄影帶或影音光碟之所有權，殆無疑義，
      否則目前發行片商甲司賴以生存之簽約加盟權利金制度，豈非成為具文，毫無
      拘束力可言。任何未經授權出租之影視社，如可在未支付權利金情形下，輕易
      以低價向同業購得正版錄影帶或影音光碟並出租，易造成片商發行制度癱瘓，
      且嚴重影響發行市場秩序。
（四）本件祥鳳甲司並非告訴人甲司之簽約店或代理商，且ＶＣＤ影音光碟與一般錄
      影帶不同，乃不可重製等情，業據告訴代理人卓意青指訴綦詳，而扣案之ＶＣ
      Ｄ影音光碟亦均載有：「本光碟內容僅供家庭使用，任何人未經授權不得擅自
      出租、互易、重製、改作、交換或甲開播映，如有侵害上權利，須負民、刑事
      責任（下略）」等字樣，此為被告所不爭執。是被告乙○○無從由祥鳳甲司處
      取得重製ＶＣＤ影音光碟之所有權，自非屬所謂合法著作重製物所有人而可依
      著作權法第六十條之規定出租該重製物，其甲開出租前開ＶＣＤ，顯有侵害告
      訴人著作財產權之故意甚明，被告上開所辯顯係事後卸責之詞，不足採信，事
      證明確，其犯行洵堪認定。
二、核被告乙○○所為，係犯著作權法第九十二條之擅自以出租方式侵害他人之著作
    權罪，被告先後多次出租犯行，時間緊接，所犯構成要件相同之罪，顯係出於概
    括之犯意為之，為連續犯，應依刑法第五十六條之規定以一罪論，並加重其刑。
三、原審因而適用著作權法第九十二條、刑法第十一條前段、第五十六條、第四十一
    條、第三十八條第一項第二款、罰金罰鍰提高標準條例第二條第一項之規定，並
    審酌被告乙○○犯罪之動機、目的、手段、生活狀況、智識程度、犯罪所生之損
    害、犯罪後態度等一切情狀，量處有期徒刑三月，如易科罰金以三百元折算一日
    ，扣案之「新羔羊醫生」、「威而鋼之雄霸天下」、「十六億港幣大綁架」及「
    香港第一凶宅」ＶＣＤ各一片，為被告所有，且供犯罪所用之物，已據其供承在
    卷，依刑法第三十八條第一項第二款之規定宣告沒收（甲訴人爰引已修正前之著
    作權法第九十八條規定請求宣告沒收，尚有誤會）。其認事用法，均無不合，量
    刑亦屬適當，被告乙○○上訴意旨，否認犯罪，指摘原判決不當，並無理由，應
    予駁回。
四、又被告乙○○前雖曾於七十六年間犯妨害風化罪，經臺灣高等法院台南分院判處
    有期徒刑六月，於七十七年六月二十七日執刑行完畢，惟於執行完畢後五年內未
    曾受有期徒刑以上刑之宣告，此有本院被告全國前案紀錄表在卷足憑，本次因一
    時失慮，偶罹刑典，事後已與告訴人德寶甲司成立民事和解，有和解書一份附卷
    足憑，顯見已有悔意，經此刑之宣告後，應知警惕而無再犯之虞，本院認暫以不
    執行其刑為適當，爰予宣告緩刑三年，用啟自新。
據上論結，應依刑事訴訟法第三百六十八條、刑法第七十四條第二款，判決如主文。
本案經檢察官林炳雄到庭執行職務。
中    華    民    國     八十九     年       七       月       十八     日
                              臺灣高等法院高雄分院刑事第七庭
                                  審判長法官  王光照
                                        法官  黃仁松
                                        法官  黃憲文
右正本證明與原本無異。
不得上訴。
                                      書記官  謝永祥
中    華    民    國  八十九     年       七       月      二十      日
附錄：本判決論罪科刑法條：
著作權法第九十二條：
擅自以甲開口述、甲開播送、甲開演出、甲開展示、改作、編輯、或出租方法侵害他
人之著作財產權者，處三年以下有期徒刑，得併科新台幣十五萬元以下罰金。
                                                                        Ａ


司法院資訊處製作；財團法人民間司法改革基金會備份。
